臺灣高等法院臺南分院刑事裁定
110年度毒抗字第722號
抗  告  人
即  被  告  蘇嘉榮


                    (現於法務部○○○○○○○○附設勒戒                       處所觀察、勒戒中)
上列抗告人因強制戒治案件，不服臺灣臺南地方法院中華民國11
0年8月25日裁定（110年度毒聲字第846號）提起抗告，本院裁定
如下：
    主  文
抗告駁回。
    理  由
一、本件抗告意旨略以：新修正毒品危害防制條例，規定3年後
    再犯施用毒品者，即適用觀察、勒戒之規定，依其立法意旨
    ，只要3年後再犯，應給予觀察、勒戒之機會，然原審裁定
    抗告人即被告甲○○(以下稱被告)有繼續施用毒品之傾向，應
    入戒治處所戒治，被告往後仍有不短司法刑期要執行，3年
    內絕不可能再施用毒品，何來有再施用毒品之傾向，令入戒
    治處所顯與3年後再犯應觀察、勒戒之立法意旨有違，有浪
    費國家資源之疑慮，請撤銷原裁定，更為適法裁定。
二、原裁定意旨略謂：被告因施用第二級毒品案件，前經原審法
    院以110年度毒聲字第406號裁定送觀察、勒戒，有該裁定書
    在卷可稽。又被告於執行觀察、勒戒期間，經法務部○○○○○○
    ○○附設勒戒處所評定有繼續施用毒品傾向，有該所民國110
    年8月18日南所衛字第11000065930號函暨所附「有無繼續施
    用毒品傾向評估標準紀錄表」及「有無繼續施用毒品傾向證
    明書」在卷足稽，足認被告受觀察、勒戒後，有繼續施用毒
    品傾向，是本件聲請核無不合，應予准許。
三、按觀察、勒戒後，檢察官或少年法院（地方法院少年法庭）
    依據勒戒處所之陳報，認受觀察、勒戒人無繼續施用毒品傾
    向者，應即釋放，並為不起訴之處分或不付審理之裁定；認
    受觀察、勒戒人有繼續施用毒品傾向者，檢察官應聲請法院
    裁定或由少年法院（地方法院少年法庭）裁定令入戒治處所
    強制戒治，其期間為6個月以上，至無繼續強制戒治之必要
    為止，但最長不得逾1年，毒品危害防制條例第20條第2項定
    有明文。次按勒戒處所應注意觀察受觀察、勒戒人在所情形
    ，經醫師研判其有或無繼續施用毒品傾向後，至遲應於觀察
    、勒戒期滿之15日前，陳報該管檢察官或少年法院（庭），
    觀察勒戒處分執行條例第8條第1項亦定有明文。依據上開規
    定，受觀察、勒戒人有無繼續施用毒品之傾向，係由醫師研
    判。而關於有無繼續施用毒品傾向之評估標準，法務部已於
    110年3月26日以法矯字第11006001760號函修正頒布「有無
    繼續施用毒品傾向評估標準紀錄表」、「有無繼續施用毒品
    傾向評估標準評分說明手冊」，上開評分說明手冊載明判定
    之原則：「受觀察勒戒人入所後，經過2週時間的觀察、勒
    戒，由處所及醫療人員依據其各項紀錄、資料及觀察勒戒期
    間之行為表現，加以評分。在勒戒人入所4-6週後，可再做
    一次評估以做必要之評分修正。每一大項皆有靜態因子與動
    態因子。先以靜態因子分數評分，靜態因子分數總分在60分
    （含）以上為『有繼續施用毒品傾向』；60分以下，與動態因
    子分數相加，如果總分在60分（含）以上，為『有繼續施用
    毒品傾向』」，又評估標準紀錄表及說明手冊中「前科紀錄
    與行為表現」之第1題及第3題之計分方式修正如下(餘無修
    正)：㈠第1項「毒品犯罪相關司法紀錄」：計分方式修正為
    每筆(次)5分，總分上限為10分；㈡第3項「其他犯罪相關紀
    錄」：計分方式修正為每筆(次)2分，總分上限為10分。是
    被告有無「繼續施用毒品傾向」，係依具體個案之臨床實務
    及相關事證等情綜合判定，有其相當之專業依據及標準，且
    涉及專門醫學，另衡酌強制戒治的目的，是為協助施用毒品
    者戒斷毒品的心癮及身癮，所為的一種保安處分類型，該評
    估標準是適用於每一位受觀察、勒戒處分之人，具一致性、
    普遍性、客觀性，並加以綜合判斷的結果，倘其評估由形式
    上觀察，無擅斷或濫權等明顯不當的情事，法院自應予以尊
    重。
四、經查：
㈠、被告前因施用第二級毒品，經原審法院以110年度毒聲字第40
    6號裁定令入勒戒處所觀察、勒戒後，再經法務部○○○○○○○○
    附設勒戒處所醫療人員依法務部矯正署110年3月26日修正後
    之評估標準評估被告有無繼續施用毒品之傾向，被告得分狀
    況為：　　
１、前科紀錄與行為表現部分合計20分：⑴毒品犯罪相關司法紀錄
    共17筆，每筆5分，因已逾得分上限，故以上限10分計算；⑵
    首次毒品犯罪年齡為31歲以上，計0分；⑶其他犯罪相關紀錄
    有10筆，每筆2分，因已逾得分上限，故以上限10分計算；⑷
    入所時尿液毒品檢驗並無藥物反應，計0分；⑸所內行為表現
    ，並無違規行為計0分。
２、臨床評估部分合計為33分：⑴有多重毒品濫用計10分；⑵有合
    法物質濫用，種類：菸、檳榔，每種2分，計4分；⑶使用方
    式無注射使用，計0分；⑷使用年數為超過1年，計10分；⑸疑
    似反社會人格精神疾病共計5分；⑹臨床綜合評估（含病識感
    、動機、態度、就醫意願），評定為中度，計4分。
３、社會穩定度部分合計為10分：⑴工作：無業，計5分；⑵家庭：
    無家人藥物濫用，計0分；⑶入所後無家人訪視，計5分；⑷出
    所後與家人同住，計0分。
㈡、故醫療人員依法務部矯正署新修正之有無繼續施用毒品傾向
    各項評估標準為上述評估後，被告之靜態因子得分49分，動
    態因子得分14分，總分合計63分，已逾60分，綜合判斷有繼
    續施用毒品傾向一情，有法務部○○○○○○○○110年8月18日南所
    衛字第11000065930號函及所附有無繼續施用毒品傾向證明
    書、有無繼續施用毒品傾向評估標準紀錄表等在卷可稽，堪
    認被告經觀察、勒戒後，確實仍有繼續施用毒品之傾向。而
    毒品危害防制條例規定強制戒治之目的，係因施用毒品成癮
    者，其心癮甚難戒除斷絕，致再犯率偏高，故有持續收容於
    戒治處所施以強制戒治之必要，是該條例第20條第2項，係
    屬強制規定，只需觀察、勒戒後，經評定受觀察、勒戒人有
    繼續施用毒品傾向者，檢察官即應聲請法院裁定令入戒治處
    所施以強制戒治。被告既有施用第二級毒品之事實，並由原
    審法院以110年度毒聲字第406號裁定送勒戒處所執行觀察、
    勒戒後，復經法務部○○○○○○○○附設勒戒處所依被告之臨床實
    務及具體事證，專業評估判定被告為「有繼續施用毒品傾向
    」，尚未戒除毒癮，則為降低其再次施用毒品之危險性，自
    有依法施以強制戒治之必要。
五、被告固以其尚有其他案件經判刑確定，仍有相當長刑期須執
    行，不可能於3年內再犯施用毒品犯行，不符強制戒治之情
    形，指摘原裁定不當。然被告雖因其他案件經判刑確定，預
    計執行至137年4月4日方縮刑期滿，然施用毒品之觀察、勒
    戒或強制戒治處分，是為協助施用毒品者戒斷毒品的心癮及
    身癮，所為的一種保安處分類型，而非監禁或延長刑期，且
    與被告是否另有「徒刑」應執行及應執行之徒刑刑期長短無
    涉，更何況本次修正毒品危害防制條例將再度觀察勒戒之時
    間由5年後再犯修正為3年後再犯，係因現行毒品危害防制條
    例既認施用毒品者具「病患性犯人」之特質，並參諸世界各
    國之醫療經驗及醫學界之共識，咸認施用毒品成癮者，其心
    癮甚難戒除，如觀察、勒戒或強制戒治執行完畢釋放後，3
    年後始再有施用第一級、第二級毒品之行為者，足見其有戒
    除毒癮之可能，宜再採以觀察、勒戒方式戒除其身癮及以強
    制戒治方式戒除其心癮之措施，為能放寬觀察、勒戒或強制
    戒治制度之適用時機，以協助施用者戒除毒癮，爰修正第3
    項。是經觀察、勒戒或強制戒治執行完畢釋放後，「3年後
    再犯」者，前所實施之觀察、勒戒或強制戒治，已足以遮斷
    其施用毒品之毒癮，為期自新及協助其斷除毒癮，仍適用「
    初犯」規定，先經檢察官聲請觀察、勒戒，而非概以刑罰處
    罰，故立此標準以界定對施用毒品者究竟應施以觀察、勒戒
    或刑事處罰。本案被告於觀察、勒戒後有無繼續施用毒品之
    傾向，是否須再施以強制戒治，乃立法者所規定1次性整體
    治療程序之各階段流程，與被告嗣後另案執行期間是否會超
    過3年，其後再犯應否再度觀察、勒戒或刑事處罰無關，被
    告抗告顯無理由。從而，原審法院依憑該勒戒處所按被告之
    臨床實務及具體事證綜合評分及判定被告「有繼續施用毒品
    傾向」，認定檢察官之聲請為正當，裁定被告應入戒治處所
    施以強制戒治，其期間為6個月以上，至無繼續強制戒治之
    必要為止，但最長不得逾1年，並無不合，被告執前詞提起
    抗告，經核無理由，應予駁回。
六、依刑事訴訟法第412條，裁定如主文。　　
中　　華　　民　　國　　110 　年　　9 　　月　　7 　　日
                  刑事第六庭    審判長法　官  張瑛宗
                                      法　官  林逸梅
                                      法　官  李秋瑩
以上正本證明與原本無異。
不得再抗告。
　　　　　　　　　　　　　　　　　　　書記官  劉紀君　　
中　　華　　民　　國　　110 　年　　9 　　月　　7 　　日